臺灣高等法院高雄分院刑事判決
111年度金上訴字第255號
上  訴  人  
即  被  告  蔡炎成





上列上訴人因洗錢防制法等案件，不服臺灣屏東地方法院110年
度金訴字第98號，中華民國111年6月10日第一審判決（起訴案號
：臺灣屏東地方檢察署110年度偵字第5603號、110年度偵字第61
87號），提起上訴，本院判決如下：
    主  文
上訴駁回。
    事  實
一、蔡炎成依其智識程度及社會經驗，雖可預見金融機構帳戶係
    個人理財之重要工具，關係個人財產、信用之表徵，若將金
    融機構存摺、提款卡及密碼等資料提供予他人，可能供詐騙
    集團將詐欺犯罪所得款項匯入並轉出，製造金流斷點，達到
    隱匿詐欺所得去向之結果，以逃避檢警之追緝，竟仍基於幫
    助詐欺取財及幫助洗錢之不確定故意，於民國110年2月6日2
    0時30分許，在新北市○○區○○○路0號之錢櫃KTV旁巷弄某處，
    取得黃琨雄（由原審另行審結）所交付且為其所申設之玉山
    銀行帳號0000000000000號帳戶（下稱玉山銀行帳戶）之存
    摺、提款卡、網路銀行帳號密碼、提款卡密碼等資料後，於
    110年2月6日20時30分至同年月14日15時30分許間之某時，
    在臺北市萬華區貴陽街某處將之交付予李俊岳（起訴書記載
    為李君悅〈音譯〉）。嗣某詐欺集團以不詳方式取得上開玉山
    銀行帳戶等資料後，即共同意圖為自己不法之所有，基於詐
    欺取財及洗錢之犯意聯絡，於110年2月10日某時起，透過交
    友軟體WEDATE與林○○取得聯繫，再以通訊軟體LINE與林○○聯
    絡，向林○○佯稱可匯款參與投資外匯期貨云云，致林○○陷於
    錯誤，而依指示分別於110年2月14日15時30分許、同日16時
    57分許、同日21時30分許，各轉帳新臺幣（下同）1萬元、1
    萬7仟元、3萬元至前開玉山銀行帳戶內，再由該詐欺集團提
    領一空，以此方式製造金流之斷點，致無法追查受騙金額之
    去向，而隱匿該等犯罪所得。嗣經林○○發覺有異，遂報警處
    理，始循線查獲上情。
二、案經林○○訴由屏東縣政府警察局內埔分局、新北市政府警察
    局板橋分局報請臺灣屏東地方檢察署檢察官偵查起訴。　
    理  由
一、證據能力：
    按被告以外之人於審判外之陳述，雖不符刑事訴訟法第159
    條之1至第159條之4之規定，而經當事人於審判程序同意作
    為證據，法院審酌該言詞陳述或書面陳述作成時之情況，認
    為適當者，亦得為證據；當事人、代理人或辯護人於法院調
    查證據時，知有第159條第1項不得為證據之情形，而未於言
    詞辯論終結前聲明異議者，視為有前項之同意，刑事訴訟法
    第159條之5第1、2項定有明文。查本判決所引用屬於傳聞證
    據之部分，均已依法踐行調查證據程序，且檢察官、上訴人
    即被告蔡炎成(下稱被告)於本院準備程序時，分別對證據能
    力表示同意有證據能力及無意見（見本院卷第92頁），迄至
    言詞辯論終結止，均未聲明異議，基於尊重當事人對於傳聞
    證據之處分權，及證據資料愈豐富愈有助於真實發現之理念
    ，本院審酌該等證據作成時情況，並無違法取證之瑕疵，且
    無顯不可信之情形，以之作為證據應屬適當，自均有證據能
    力。
二、認定犯罪事實所憑之證據及理由：
（一）前揭玉山銀行帳戶係原審同案被告黃琨雄所申設，被告於
      上開時間、地點，取得原審同案被告黃琨雄所交付之前揭
      玉山銀帳戶存摺、提款卡、網路銀行帳號密碼及提款卡密
      碼資料後，另於上開時間、地點，將之交付給李俊岳等事
      實，除為被告所是認外（見偵字第6187號卷第264頁、原
      審卷第169、172頁、本院卷第90頁），並經證人即原審同
      案被告黃琨雄於警詢、偵查及原審審理時、證人李俊岳於
      原審審理時分別證述明確（見警卷第8、9頁、偵字第6187
      號卷第10、11、13至15、115頁、原審卷第312至316頁）
      ，並有玉山銀行集中管理部110年3月18日玉山個（集）字
      第1100004659號函暨所附客戶基本資料、對話紀錄、指認
      犯罪嫌疑人紀錄表（含犯罪嫌疑人指認表）、監視器錄影
      畫面翻拍照片、車輛詳細資料報表等件在卷可稽（見警卷
      第19、21、47至73頁、偵字第6187號卷第17至19、51、53
      頁）；又告訴人林○○（下稱告訴人）受有前揭訛詐，遂將
      前揭款項先後轉帳至前揭玉山銀行帳戶內，再由詐欺集團
      提領一空之事實，亦據告訴人於警詢中指述歷歷（見警卷
      第11、12頁），復有玉山銀行集中管理部110年3月18日玉
      山個（集）字第1100004659號函暨所附交易明細、高雄市
      政府警察局旗山分局溝坪派出所受理詐騙帳戶通報警示簡
      便格式表、受理各類案件紀錄表、受理刑事案件報案三聯
      單、内政部警政署反詐騙諮詢專線紀錄表、金融機構聯防
      機制通報單、ATM交易明細、Line對話紀錄翻拍照片等件
      附卷為佐（見警卷第23、27至31、33、35至37、41至43頁
      ）。是上開事實均首堪認定。
（二）被告雖否認前揭犯行，惟其確有為本案幫助犯行，有以下
      事證可資佐證：
　⒈按刑法上故意，分直接故意（確定故意）與間接故意（不確
    定故意），行為人對於構成犯罪之事實，明知並有意使其發
    生者，為直接故意；行為人對於構成犯罪事實，預見其發生
    而其發生並不違背其本意者，為間接故意。而幫助犯之成立
    ，以行為人主觀上認識被幫助者正欲從事特定犯罪或係正在
    從事特定犯罪，且該犯罪有既遂可能，而其行為足以幫助他
    人實現構成要件者，即具有幫助故意，並不以行為人確知被
    幫助者所實施正犯行為之細節或具體內容為必要。　　
　⒉金融機構帳戶事關存戶個人財產權益之保障，屬個人理財工
    具，若與存摺、金融卡及密碼結合，專屬性、私密性更形提
    高，倘非存戶本人或與之具密切親誼關係者，難認有何正當
    理由可自由使用該帳戶之存摺、金融卡，一般人均有妥為保
    管存摺、金融卡、密碼，以防止被他人冒用之認識，縱有特
    殊情況偶有將帳戶存摺、金融卡、密碼交付他人之需，亦必
    深入瞭解其用途後再行提供以使用，若落入不明人士手中，
    極易被利用為詐欺之犯罪工具，恆係吾人日常生活經驗與事
    理之然；而有犯罪意圖者，非有正當理由，竟徵求他人提供
    帳戶，客觀上可預見其目的，係供為某筆資金之存入，後再
    行領出之用，且該筆資金之存入及提領過程係有意隱瞞其流
    程及行為人身分曝光之用意，一般人本於一般認知能力均易
    於瞭解。又對於利用他人帳戶從事詐欺犯行，於現今社會層
    出不窮，早已為大眾傳播媒體廣為報導多年，政府機關及各
    金融機構亦不斷呼籲民眾應謹慎控管己有帳戶，切勿出賣或
    提供個人帳戶，以免淪為詐騙者之工具。是依一般人之社會
    生活經驗，苟不以自己名義申辦金融機構帳戶，卻向不特定
    人蒐集帳戶供己使用，其目的極可能欲利用該帳戶供作非法
    詐欺取財等犯行，已屬具一般智識經驗之人所能知悉或預見
    。　
　⒊觀諸被告與原審同案被告黃琨雄之臉書messenger通訊軟體對
    話內容，可知被告告知黃琨雄若提供帳戶供他人使用，3個
    帳戶1個月可獲得新臺幣（下同）9至12萬元之報酬，有該對
    話截圖在卷可稽（見警卷第72至73頁），依此推算平均1個
    帳戶每月即可獲得3至4萬元之報酬。雖被告於原審審理時供
    稱係2本帳戶，1個月5萬元報酬（見原審卷第348頁），惟不
    論提供1本帳戶係可獲得3至4萬元或2萬5千元之報酬，在僅
    提供帳戶供他人使用之情況下，每月卻能獲得高價報酬，與
    一般工作薪資相較，顯不成比例，對此被告當無不知之理，
    此參以被告於原審審理時自承其與其弟有開設公司，每星期
    工作5天，每天工作8至12小時，每月收入僅10萬元，且其當
    時確有想過1本帳戶可獲得2萬5千元之報酬有點不太合理即
    明（見原審卷第348、349頁）。而在正常情況下，一般人皆
    可以存入最低開戶金額之方式自行向金融機構申請開立存款
    帳戶，手續上極為方便簡單，並無任何身分限制，且得同時
    在不同金融機構申請多數存款帳戶使用，此乃眾所週知之事
    ，被告對此亦自承申請帳戶不會很困難等語（見原審卷第34
    9頁），是倘欲取得他人帳戶使用之人所從事者確為合法行
    徑，大可自行開戶或由親近之人提供帳戶即可，實無須平白
    無故再另以高額費用透過被告向素不相識之原審同案被告黃
    琨雄要求提供帳戶之理，在在可徵其舉無非係利用被告所捜
    集提供之帳戶從事類如詐欺取財之犯行，並刻意以此手法製
    造查緝斷點甚明，被告對此自難諉稱並未預見。　
　⒋審以被告於行為時已屬成年，具有高中肄業之教育程度，前
    曾與其弟開設公司，此據被告於原審審理時供明在卷（見原
    審卷第348、352頁），復觀諸其於審理時之應答及舉止均屬
    正常，顯見其乃係具有相當智識程度及社會經驗之人，其對
    事物之理解、判斷要無異於常人之處。是依被告之智識程度
    及社會經驗，就其僅提供常人均能輕易辦理之存款帳戶，卻
    可獲得與所付出顯不相當之高額報酬，顯可能涉及詐欺等不
    法犯行，實應瞭然於心；再由被告於偵查中尚不知李俊岳之
    真實姓名為何，而向檢察官事務官陳稱該人為「李君悅（音
    譯）」，復無法說明其他相關訊息（見偵字第6187號卷第26
    4頁），益足證其主觀上當已預見對方極可能從事詐取財物
    等非法活動，始會隱匿真實姓名並刻意以高額費用委請其捜
    集提供帳戶。
　⒌準此，被告主觀上應已預見其向原審同案被告黃琨雄取得帳
    戶供他人使用，有使對方遂行詐欺取財，並規避查緝之高度
    可能，惟僅因對方提出高額報酬之對價，即置犯罪風險於不
    顧，猶涉險提供前揭玉山銀行帳戶，容任犯罪結果之發生，
    是其主觀上確有幫助詐欺取財之不確定故意，至為明瞭。　
（三）被告確有幫助洗錢之不確定故意：　
　　  按洗錢防制法所稱洗錢，指下列行為：一、意圖掩飾或隱
      匿特定犯罪所得來源，或使他人逃避刑事追訴，而移轉或
      變更特定犯罪所得。二、掩飾或隱匿特定犯罪所得之本質
      、來源、去向、所在、所有權、處分權或其他權益者。三
      、收受、持有或使用他人之特定犯罪所得，洗錢防制法第
      2條定有明文。故行為人如有上揭各款所列洗錢行為者，
      即成立同法第14條第1項之洗錢罪。從而，倘詐欺集團向
      被害人施用詐術後，為隱匿其詐欺所得財物之去向，而令
      被害人將其款項轉入該集團所持有、使用之人頭帳戶，並
      由該集團所屬之車手前往提領詐欺所得款項得逞，如能證
      明該帳戶內之資金係本案詐欺之特定犯罪所得，即已該當
      於洗錢防制法第14條第1項之洗錢罪（最高法院108年台上
      字第1744號判決意旨參照）。本案詐欺集團向告訴人施用
      詐術後，為隱匿詐欺所得去向，乃誘騙告訴人將受騙款項
      匯至渠等所掌控之原審同案被告黃琨雄之人頭帳戶內，嗣
      再提領一空，業已製造金流之斷點，而隱匿該犯罪所得之
      去向，致無從或難以追查犯罪所得，揆諸首揭說明，該詐
      欺集團所為自屬洗錢防制法第2條第2款所規範之洗錢行為
      。而被告向原審同案被告黃琨雄稱:「我在做匯水」，要
      求原審同案被告黃琨雄「一個人，三家不同銀行帳(戶)，
      這樣一次我付清，10萬」，有雙方對話紀錄可證（見警卷
      第73頁），顯見被告欲收購多個銀行帳戶以供匯款之用，
      其乃智識正常之人，對於使用他人帳戶可以製造金流斷點
      、隱匿犯罪所得一節，自難諉稱不知，其主觀上確有預見
      並容任其行為可能幫助詐欺集團隱匿詐欺犯罪所得去向之
      結果發生，足見其確有幫助洗錢之不確定故意甚明。
（四）被告辯解不足採信之理由：
  　  被告於原審辯稱：伊不知道這個帳戶被拿去詐欺，我也是
      被騙，李俊岳跟我講沒有問題，我拿到交給他，他說他檢
      查看看有沒有問題，然後他說被掛失不能用，我馬上跟黃
      琨雄說你的被掛失有問題不能使用，黃琨雄跟我說他怕會
      有問題，所以不給我了，我說好就掛斷電話，我也不清楚
      怎麼變成詐欺了云云（見原審卷第169、345、346頁）。
      於本院辯稱:我有拿到黃琨雄交付的本案玉山銀行帳號之
      存摺、提款卡、帳號密碼、提款卡密碼，但當下不能使用
      我就還給他了云云（見本院卷第89頁）。共犯李俊岳於原
      審亦證述：「這戶頭到我手上時就不能使用了」云云（見
      原審卷第315頁）。惟查：
1.警卷第73頁所示被告與原審同案被告黃琨雄對話中，被告對黃
  琨雄稱：「我在做匯水，你如果真的有缺（錢），我能幫忙這
  個，租用帳戶，一次一個月」、「要能網路銀行，跟設定約定
  帳戶」、「只要你銀行是正常的」、「只有一個月喔」、「原
  則上一般人帳戶用不到一個月」等語，可知被告要求黃琨雄提
  供能正常使用網路銀行跟設定約定帳戶之有效戶頭，原審同案
  被告黃琨雄方可獲得金錢，則原審同案被告黃琨雄缺錢欲租用
  帳戶給被告，必不會自始提供無法使用之銀行帳戶，使自己無
  法獲取租金；再由被告稱:「原則上一般人帳戶用不到一個月
  」等語，核與遭詐騙之被害人多會報案，故人頭帳戶無法長久
  被使用之常情相符，是被告所辯原審同案被告黃琨雄係自始提
  供無效帳戶、自己不知為何會有本案詐騙云云，自無足取。
2.再者，告訴人確已將前揭款項先後轉帳至前揭玉山銀行帳戶內
  ，並遭提領一空等情，前已敘及，且該等款項最後一筆遭提領
  之時間為110年2月14日21時37分，業據前揭玉山銀行集中管理
  部110年3月18日玉山個（集）字第1100004659號函所附交易明
  細記載甚明（見警卷第23頁），而前揭玉山銀行帳戶係於110
  年2月15日凌晨1時55分許，始經警方向銀行通報為警示帳戶乙
  情，有金融機構聯防機制通報單記載明確（見警卷第31頁），
  核與原審同案被告黃琨雄證述：「除了蔡炎成之外沒有給過別
  人（本案帳戶）」、「我掛失時，對方跟我說你的帳戶已經被
  警示」、「這中間我沒有操作自己玉山銀行帳戶」等語（見原
  審卷第324、333、334頁）相符，益見該玉山銀行帳戶於告訴
  人轉帳及遭提領款項時根本不可能有因掛失而有不能使用之情
  ，是李俊岳及被告此部分所辯還沒使用本案帳戶即被掛失云云
  ，自與客觀事證並不相符，同無足取。
3.且被告於原審係辯稱:對話記錄是2 月5 日、6 日的時候，拿
  到後就放著，還沒有交給李俊岳，隔一個禮拜拿給他，他說他
  檢查看看有沒有問題，然後他說被掛失不能用，被害人被騙錢
  時，這個帳戶我已經交給李俊岳（見原審卷第346頁）等語，
  除可知被害人遭詐騙時，本案帳戶仍屬有效帳戶且尚在李俊岳
  管領中之外，被告此部分所稱更與其於本院所稱:「我有拿到
  黃琨雄交付的本案玉山銀行帳號之存摺、提款卡、帳號密碼、
  提款卡密碼，但『當下』不能使用，我就還給他了」（見本院卷
  第89頁）之情節，並不相符。而原審同案被告黃琨雄所交付之
  帳戶既是由被告所收購，則該帳戶何時變成不能使用一節，對
  被告而言，乃係其是否應支付對價給原審同案被告黃琨雄之重
  點，理應記憶明確，詎其竟前後為不一致之陳述，足證其所辯
  乃係臨訟飾卸之詞，不足採信。
（五）綜上所述，足徵被告所為辯解不足採信，本件事證已臻明
      確，被告犯行應堪認定，應依法論科。
三、論罪：
（ㄧ）按刑法上之幫助犯，係對於犯罪與正犯有共同之認識，   
     而以幫助之意思，對於正犯資以助力，未參與實施犯罪   
     構成要件之行為者而言。查被告將原審同案被告黃琨雄   
     前揭玉山銀行帳戶等資料，提供給李俊岳後，遭詐欺集   
     團用以作為收受詐欺所得財物及洗錢之犯罪工具，過程   
     中並無證據證明被告客觀上有何參與詐欺取財及洗錢之   
     構成要件行為，其所為充其量僅足認定係詐欺取財及洗   
     錢罪構成要件以外之幫助行為；且其主觀上亦難遽認與   
     實行詐欺取財及洗錢之詐欺集團成員間有所犯意聯絡，   
     而有參與或分擔詐欺取財及洗錢之犯行。是本案既查無   
     證據足資證明被告有共同詐欺取財及洗錢之犯意聯絡及   
     行為分擔，自應認被告所為之犯行，僅止於詐欺取財及   
     洗錢之幫助犯行為。
（二）核被告所為，係犯刑法第30條第1項前段、第339條第1項
      之幫助詐欺取財罪及同法第30條第1項前段、洗錢防制法
      第14條第1項之幫助洗錢罪。又卷內並無證據資料可證被
      告對於該詐欺集團之人數究竟若干，有無3人以上一節，
      有所知悉或預見，自無從以刑法第339條之4第1項第2款三
      人以上共同詐欺取財罪之幫助犯對被告相繩，併此敘明。
（三）被告以一交付原審同案被告黃琨雄前揭玉山銀行帳戶等資
      料之行為，同時觸犯幫助詐欺取財及幫助洗錢之罪名，為
      想像競合犯，依刑法第55條規定，應從一重之幫助洗錢罪
      處斷。
（四）被告以幫助之意思，參與犯罪構成要件以外之行為，依刑
      法第30條第2項規定，就上開犯行按正犯之刑減輕之。
（五）被告前因施用毒品案件，分別經臺灣臺北地方法院以105
      年度簡字第485號判處應執行有期徒刑3月、臺灣新北地方
      法院以105年度審簡字第2247號判處有期徒刑2月確定，上
      開2案再經臺灣新北地方法院以106年度聲字第2247號裁定
      定應執行有期徒刑4月確定，並於106年5月16日易科罰金
      執行完畢，固據卷附臺灣高等法院被告前案紀錄表記載在
      卷，然除上開前案紀錄表外，檢察官並未就構成累犯事實
      ，以及大法官釋字第775號解釋文所明示關於累犯者有其
      特別惡性及對刑罰反應力薄弱而加重最低本刑部分，具體
      指出證明方法，故此部分列為刑法第57條第5款所定「犯
      罪行為人之品行」進行審酌（詳後述），而無刑法第47條
      累犯加重規定之適用（最高法院110年度台上大字第5660
      裁定參照）。　　　　
四、上訴論斷的理由：
    原審認被告罪證明確，並審酌被告提供原審同案被告黃琨雄
    前揭玉山銀行帳戶等資料供詐騙集團使用，助長詐騙集團財
    產犯罪之風氣，致告訴人受騙而轉帳，實為當今社會層出不
    窮之詐財事件所以發生之根源，造成社會互信受損，擾亂金
    融交易往來秩序，影響層面廣泛，且亦因被告提供帳戶，致
    使執法人員難以追查該詐騙份子之真實身分，被告所為實屬
    不該，且其迄今均未與告訴人達成和解或有所賠償，兼衡被
    告犯罪之動機、目的、手法、素行（前有因犯罪經執行完畢
    之紀錄，業如前述）、自陳之智識程度、家庭、經濟及生活
    狀況等一切情狀，量處有期徒刑3月，及併科罰金1萬元，並
    諭知罰金如易服勞役之折算標準。另敘明本案無證據證明被
    告就此犯行確已實際獲有利益，難以認定有犯罪所得，及原
    審同案被告黃琨雄前揭玉山銀行帳戶等資料，並非被告所有
    ，復無證據證明被告對之有事實上之共同處分權限，均無從
    宣告沒收。經核原判決認事用法，核無不合，量刑亦屬允當
    。被告上訴意旨否認犯罪，指摘原判決不當，為無理由，應
    予駁回。
五、原審同案被告黃琨雄部分，由原審另行審結，自不另論列，
    附此敘明。
據上論結，應依刑事訴訟法第368條，判決如主文。
本案經檢察官盧惠珍提起公訴，檢察官楊慶瑞到庭執行職務。
中　　華　　民　　國　　111 　年　　12　　月　　8 　　日
                  刑事第七庭    審判長法  官  李璧君
                                      法  官  鍾佩真
                                      法  官  石家禎
以上正本證明與原本無異。
如不服本判決應於收受本判決後20日內向本院提出上訴書狀，其
未敘述上訴理由者並應於提起上訴後20日內向本院補提理由書狀
（均須按他造當事人之人數附繕本）「切勿逕送上級法院」。
中　　華　　民　　國　　111 　年　　12　　月　　8 　　日
　　　　　　　　　　　　　　　　　　　書記官  楊馥華
附錄本判決論罪科刑法條：
中華民國刑法第339條
意圖為自己或第三人不法之所有，以詐術使人將本人或第三人之
物交付者，處五年以下有期徒刑、拘役或科或併科五十萬元以下
罰金。
以前項方法得財產上不法之利益或使第三人得之者，亦同。
前二項之未遂犯罰之。
洗錢防制法第14條
有第二條各款所列洗錢行為者，處七年以下有期徒刑，併科新臺
幣五百萬元以下罰金。
前項之未遂犯罰之。
前二項情形，不得科以超過其特定犯罪所定最重本刑之刑。